ACORDAO-COMPLETO-2587229

ACÓRDÃO 3457/2023 ATA 14/2023 - SEGUNDA CÂMARA

VISTOS, relatados e discutidos estes autos referentes à tomada de contas especial instaurada pela Funasa, em desfavor de José Jackson Queiroga de Morais e Brenno Oliveira Queiroga de Morais, ex-prefeitos do município de Olho d'Água do Borges/RN, e Garra Construções Ltda., em razão da não comprovação da regular aplicação dos recursos repassados ao município por meio do Termo de Compromisso TC/PAC 0498/09 (Siafi 659247) , tendo como objeto a execução de sistema de abastecimento de água,
ACORDAM os ministros do Tribunal de Contas da União, reunidos em sessão da 2ª Câmara, ante as razões expostas pelo relator, em: 
9.1. nos termos do artigo 19, § 2º, da Instrução Normativa/TCU 71/2012, desarquivar o processo e aproveitar as peças 72 a 75 como elementos de defesa;
9.2. julgar regulares, com fundamento nos arts. 1º, inciso I, 16, inciso I, e 17, da Lei 8.443/1992, as contas de Brenno Oliveira Queiroga de Morais (XXX.250.184-XX) e de Garra Construções Ltda. (08.752.534/0001-86) , dando-lhes quitação plena;
9.3. dar ciência do presente acórdão aos responsáveis e à Fundação Nacional de Saúde, informando-lhes que o inteiro teor da deliberação, acompanhada do relatório e do voto que a fundamentam, está disponível no endereço www.tcu.gov.br;
9.4. com fundamento no art. 169, inciso V, do Regimento Interno/TCU, autorizar o arquivamento do processo.

TOMADA DE CONTAS ESPECIAL. TCE instaurada pelo(a) Superintendência Estadual da Funasa no Estado do Rio Grande do Norte em razão de Não comprovação da regular aplicação dos recursos repassados pela União, Termo de compromisso TC/PAC 0498/09, firmado com o/a FUNDACAO NACIONAL DE SAUDE, Siafi/Siconv 659247, função SAUDE, que teve como objeto EXECUCAO DE SISTEMAS DE ABASTECIMENTO DE AGUA PARA ATENDER O MUNICIPIODE OLHO D'AGUA DO BORGES/RN NO PAC/2009. (nº da TCE no sistema: 4293/2019).

Segunda Câmara

Município de Olho d'Água do Borges/RN.

3. Responsáveis: Brenno Oliveira Queiroga de Morais (XXX.250.184-XX); Garra Construções Ltda. (08.752.534/0001-86); Jose Jackson Queiroga de Morais (XXX.769.084-XX).

13.1. Ministros presentes: Augusto Nardes (na Presidência), Aroldo Cedraz (Relator) e Antonio Anastasia.
13.2. Ministro-Substituto convocado: Marcos Bemquerer Costa.

AROLDO CEDRAZ

Adoto, como parte integrante do relatório, a instrução elaborada no âmbito da Secex-TCE (peça 84) , cuja proposta de encaminhamento contou com a anuência do escalão dirigente da referida unidade técnica (peças 85/86) : 
INTRODUÇÃO
Cuidam os autos de tomada de contas especial instaurada pela Funasa em desfavor de José Jackson Queiroga de Morais e Brenno Oliveira Queiroga de Morais, prefeitos de Olho-d'Água do Borges/RN nas gestões 2009-2012 e 2013-2016, respectivamente, e Garra Construções Ltda., em razão de não comprovação da regular aplicação dos recursos repassados ao município por meio do Termo de Compromisso TC/PAC 0498/09, registro Siafi 659247, que tinha por objeto a execução de sistema de abastecimento de água (peças 1 e 4) .
HISTÓRICO
No âmbito da instrução precedente (peça 53) foi afastada a responsabilidade do prefeito José Jackson Queiroga de Morais nesta TCE e destacado que o valor remanescente da dívida em relação à empresa Garra Construções Ltda. e ao responsável Brenno Oliveira Queiroga de Morais não alcançava o valor de alçada utilizado por esta Corte de Contas (arts. 6º, inciso I, e 19 da IN TCU 71/2012) , em virtude do que foi proposto o arquivamento do feito, sem cancelamento do débito.
A proposta da unidade técnica foi acolhida pelo Tribunal por meio do Acórdão 18170/2021-TCU-Segunda Câmara  (peça 57) , vazado nestes termos:
Os ministros do Tribunal de Contas da União, reunidos em sessão de 2ª Câmara, ACORDAM, por unanimidade, com fundamento nos artigos 93 da Lei 8.443/92; 143, inciso V, alínea "a"; 199, §2º; e 213 do Regimento Interno; c/c os artigos 6º, inciso I; e 19 IN/TCU 71/2012, em determinar o arquivamento do processo a seguir relacionado, sem cancelamento do débito, a cujo pagamento continuarão obrigados os responsáveis solidários Brenno Oliveira Queiroga de Morais e Garra Construções Ltda., para que lhes possa ser dada quitação, e dar ciência da presente deliberação à Fundação Nacional de Saúde e aos responsáveis, de acordo com os pareceres emitidos nos autos.
Inconformado com a decisão em comento, o responsável Brenno Oliveira Queiroga de Morais apresentou expediente intitulado "recurso de reconsideração" (peças 72-75) , que foi objeto de exame técnico pela Secretaria de Recursos deste Tribunal (peça 79) .
De acordo com o parecer da Serur, a demanda não encontra amparo legal para ser recebida como espécie recursal, mas é aplicável ao caso a inteligência do § 3º do art. 199 do RITCU, que prevê a possibilidade de o responsável solicitar ao Tribunal o desarquivamento do processo para julgamento de mérito, em linha com a previsão contida no art. 19, § 2º, da IN TCU 71/2012.
Ao se pronunciar, o relator do feito (peça 83) acolheu as proposições da Serur e recebeu o expediente de peças 72 a 75 como mera petição, bem como determinou o desarquivamento do feito e a restituição dos autos a esta Unidade Técnica, para aproveitamento das peças apresentadas pelo responsável como elementos de defesa, sem prejuízo das medidas necessárias ao saneamento dos autos. 
EXAME TÉCNICO
O responsável apresenta suas manifestações (peças 72-75) por meio de advogado regularmente constituído (peça 67) . Em essência, alega que a decisão do TCU foi adotada sem que tenham sido levados em consideração os valores restituídos pelo ente municipal aos cofres públicos federais.
Apontado o motivo da irresignação, a defesa requer, preliminarmente, que seja concedido efeito suspensivo à decisão recorrida até decisão final do recurso apresentado e, no mérito, que as contas do responsável sejam julgadas regulares.
De início, não existe amparo para que seja conferido efeito suspensivo à decisão combatida até ulterior decisão do Tribunal, uma vez que o expediente apresentado não foi recebido como recurso de reconsideração pelo relator do feito.
Por outro lado, assiste razão ao responsável quanto ao mérito. 
Compulsando os autos, verifica-se que houve dispêndios com o objeto no valor de R$ 577.088,61 em favor da empresa contratada (peça 51) , sendo que tais valores correspondem aos valores medidos (peça 28, p. 5) e aos valores que constam na relação de pagamento (peça 28) .
No caso da dívida apurada contra o responsável, verifica-se que seu total, no montante de R$ 38.800,00, resultou da diferença entre o total de recursos federais repassados (R$ 600.000,00) e os 93,52% efetivamente executados (R$ 561.120,00) .
Verifica-se, ainda, que consta do extrato bancário lançado à peça 51 devolução de recursos financeiros em favor dos cofres federais nos dias 30/06 e 22/07/2014, nos valores de R$ 54.878,90 e R$ 19,27, respectivamente. Esses valores, atualizados até 03/06/2022, perfazem o montante de R$ 88.878,51, enquanto a dívida que embasou a prolação da decisão recorrida, atualizada até o mesmo dia, perfaz o montante de R$ 66.647,43.
De acordo com o detalhamento lançado à peça 13, o valor devolvido em 30/06/2014 (R$ 54.878,90) equivale à soma do saldo dos recursos dos cofres federais (R$ 40.232,25) , do saldo dos recursos do convenente (R$ 1.236,14) , e do rendimento da aplicação financeira (R$ 13.410,51) , o que se mostra em consonância com a informação constante no Parecer Financeiro 032/17 (peça 8, p. 2) .
Resulta do exposto que o valor devolvido aos cofres federais tem o condão de afastar o débito, dando ensejo ao julgamento das contas do responsável.
Considerando que restou demonstrado que o gestor devolveu ao erário o saldo, e que tal saldo correspondia exatamente ao valor não executado, e, considerando ainda que o valor que a empresa recebeu (R$ 577.088,61) excede o valor executado em valores semelhantes aos rendimentos bancários, será proposto o julgamento pela regularidade das contas do responsável e da empresa com quitação plena. 
Diante dessas considerações, propõe-se o acolhimento das alegações de defesa apresentadas pelo responsável Brenno Oliveira Queiroga de Morais. 
CONCLUSÃO
Em face da análise promovida na seção "Exame Técnico", verifica-se que a manifestação trazida aos autos por Brenno Oliveira Queiroga de Morais logrou afastar o débito originalmente apurado, devendo ter acolhidas as suas alegações de defesa.
Verifica-se que a alteração do quadro fático em tela reflete positivamente na situação da empresa Garra Construções Ltda., por analogia ao que prevê o art. 161 do RITCU.
Por fim, tendo em vista a subsistência de impropriedades formais, sem débito, será proposto o julgamento pela regularidade com ressalva das contas dos responsáveis.
PROPOSTA DE ENCAMINHAMENTO
Diante do exposto, submetemos os autos à consideração superior, propondo ao Tribunal:
acolher os argumentos apresentados na petição de peça 72 por Brenno Oliveira Queiroga de Morais (CPF: XXX.250.184-XX) ; 
julgar regulares, nos termos dos arts. 1º, inciso I, 16, inciso I, da Lei 8.443/1992, c/c o art. 17 da mesma Lei, as contas de Brenno Oliveira Queiroga de Morais (CPF: XXX.250.184-XX) e de Garra Construções Ltda. (CNPJ: 08.752.534/0001-86) , dando-lhes quitação plena; e
encaminhar cópia da deliberação que vier a ser proferida à Funasa e aos responsáveis.
2.	O representante do Ministério Público de Contas manifestou-se em conformidade com a proposta final da unidade técnica, consoante o parecer transcrito a seguir (peça 87) :
	Trata-se de Tomada de Contas Especial instaurada pela Superintendência da Funasa no Estado do Rio Grande do Norte em desfavor dos Srs. José Jackson Queiroga de Morais e Brenno Oliveira Queiroga de Morais, prefeitos de Olho-d'Água do Borges/RN nas gestões 2009-2012 e 2013-2016, respectivamente, e Garra Construções Ltda., em razão de não comprovação da regular aplicação dos recursos repassados ao município por meio do Termo de Compromisso TC/PAC 0498/09 (Siafi 659247) , que tinha por objeto a execução de sistema de abastecimento de água (peças 1 e 4) .
	Na instrução de peça 53 afastou-se a responsabilidade do Sr. José Jackson Queiroga de Morais, mantidas a responsabilidade do Sr. Brenno Oliveira Queiroga de Morais e da empresa Garra Construções Ltda. por dano remanescente inferior ao valor utilizado como parâmetro pelo TCU para dar seguimento aos processos (arts. 6º, inciso I, e 19 da IN TCU 71/2012) , o que justificou o arquivamento dos autos sem cancelamento do débito, deslinde contido no Acórdão 18170/2021-TCU-Segunda Câmara (peça 57) .
	Irresignado com a decisão da Corte de Contas, o Sr. Brenno Oliveira apresentou o expediente de peças 72 a 75, o qual, segundo entendimento da Secretaria de Recursos, não caberia ser analisado como recurso, devendo ser aplicado o § 3º do art. 199 do RITCU, com consequente desarquivamento do processo para julgamento do mérito, em linha com a previsão contida no art. 19, § 2º, da IN TCU 71/2012.
	O E. Relator (peça 83) concordou com a Unidade Técnica, recebeu as peças 72 a 75 como mera petição e determinou o envio dos autos à Secex-TCE para aproveitamento dos documentos como elementos de defesa e reavaliação do feito, o que resultou na instrução de peça 84.  
	A conclusão técnica lançada na derradeira instrução foi que o valor devolvido aos cofres federais permite afastar o débito e autoriza o julgamento pela regularidade das contas do responsável e da empresa.
	Desse modo, à vista da inexistência de informações processuais que desautorizem a solução técnica defendida, manifestamos nossa concordância com proposta uníssona apresentada pela Secex-TCE às peças 84 a 86. 
	É o relatório.

Afonso Adolfo de Medeiros Fernandes (OAB/RN 3.937) e Felipe Augusto Cortez Meira de Medeiros (OAB/RN 3.640).

Procurador Marinus Eduardo De Vries Marsico.

TOMADA DE CONTAS ESPECIAL. ARQUIVAMENTO SEM JULGAMENTO DE MÉRITO em face do valor do débito. PETIÇÃO. desarquivamento nos termos do artigo 19, § 2º, da Instrução Normativa 71/2012 e aproveitamento De elementos de defesa. AFASTAMENTO DO DÉBITO. IMPROPRIEDADES FORMAIS. CONTAS REGULARES com quitação plena. Ciência.

TOMADA DE CONTAS ESPECIAL (TCE)

Secretaria de Controle Externo de Tomada de Contas Especial e Secretaria de Recursos.

Trata-se da tomada de contas especial instaurada pela Funasa em desfavor de José Jackson Queiroga de Morais e Brenno Oliveira Queiroga de Morais, ex-prefeitos do município de Olho-d'Água do Borges/RN, e Garra Construções Ltda., em razão de não comprovação da regular aplicação dos recursos repassados à municipalidade por meio do Termo de Compromisso TC/PAC 0498/09 (Siafi 659247) , tendo como objeto a execução de sistema de abastecimento de água.
2.	Como visto no relatório precedente, foi determinado, na primeira apreciação dos autos, em resumo, o arquivamento do processo, sem cancelamento do débito, de acordo com a proposta lançada pela unidade técnica. 
3.	Posteriormente, o responsável Brenno Oliveira Queiroga de Morais compareceu aos autos com documentação recursal, examinada no âmbito da então Secretaria de Recursos, com proposta final no sentido do acolhimento como mera petição e, por conseguinte, aplicação da inteligência do § 3º do art. 199 do Regimento Interno/TCU, segundo o qual o responsável pode solicitar ao Tribunal o desarquivamento do processo para julgamento de mérito, em linha com a previsão contida no art. 19, § 2º, da Instrução Normativa TCU 71/2012.
4.	Por meio do despacho de peça 83, - e considerando os termos do artigo 285, caput, do Regimento Interno/TCU, em que somente é cabível recurso de reconsideração contra decisão definitiva em que houve julgamento das contas, nos termos do artigo 201, § 2º, do mesmo normativo -  acolhi a proposição da Serur e recebi o expediente recursal (peças 72/75) como mera petição e aproveitamento como elemento de defesa, com fundamento no § 3º do artigo 50 da Resolução TCU 259/2014. Ademais, determinei o desarquivamento do feito, bem como a restituição dos autos à então SecexTCE, para exame. 
5.	Em sua instrução final, a referida unidade técnica especializada concluiu que assiste razão ao responsável, o qual logrou êxito em afastar o débito originalmente apurado, e avaliou também que os dispêndios havidos em favor da empresa contratada (peça 51) correspondem aos valores medidos (peça 28, p. 5) e aos valores que constam na relação de pagamento (peça 28) , conforme exame técnico a seguir: 
12. No caso da dívida apurada contra o responsável, verifica-se que seu total, no montante de R$ 38.800,00, resultou da diferença entre o total de recursos federais repassados (R$ 600.000,00) e os 93,52% efetivamente executados (R$ 561.120,00) . 
13. Verifica-se, ainda, que consta do extrato bancário lançado à peça 51 devolução de recursos financeiros em favor dos cofres federais nos dias 30/06 e 22/07/2014, nos valores de R$ 54.878,90 e R$ 19,27, respectivamente. Esses valores, atualizados até 03/06/2022, perfazem o montante de R$ 88.878,51, enquanto a dívida que embasou a prolação da decisão recorrida, atualizada até o mesmo dia, perfaz o montante de R$ 66.647,43. 
14. De acordo com o detalhamento lançado à peça 13, o valor devolvido em 30/06/2014 (R$ 54.878,90) equivale à soma do saldo dos recursos dos cofres federais (R$ 40.232,25) , do saldo dos recursos do convenente (R$ 1.236,14) , e do rendimento da aplicação financeira (R$ 13.410,51) , o que se mostra em consonância com a informação constante no Parecer Financeiro 032/17 (peça 8, p. 2) . 
15. Resulta do exposto que o valor devolvido aos cofres federais tem o condão de afastar o débito, dando ensejo ao julgamento das contas do responsável. 
16. Considerando que restou demonstrado que o gestor devolveu ao erário o saldo, e que tal saldo correspondia exatamente ao valor não executado, e, considerando ainda que o valor que a empresa recebeu (R$ 577.088,61) excede o valor executado em valores semelhantes aos rendimentos bancários, será proposto o julgamento pela regularidade das contas do responsável e da empresa com quitação plena.
6.	Em resumo, anotou também a unidade instrutiva que houve alteração do quadro fático constante da apreciação inicial, refletindo positivamente na situação da empresa Garra Construções Ltda., tendo em conta a analogia ao que prevê o art. 161 do Regimento Interno/TCU, conforme exame da SecexTCE.
7.	Nesse ponto, quanto ao mérito, verifico que assiste razão à unidade técnica em sua instrução, a qual abordou, com bastaste propriedade, todas as questões necessárias ao deslinde do feito, esgotando a análise da matéria e tornando desnecessária a adução de considerações adicionais.
8.	Sendo assim, acolho como razões de decidir os argumentos oferecidos pela então SecexTCE, cuja proposta de encaminhamento, no sentido do julgamento pela regularidade das contas, obteve a anuência do ilustre representante do MPTCU, considerando-se a documentação trazida aos autos na presente marcha processual.
	Ante o exposto, VOTO por que seja adotada a deliberação que ora submeto a este Colegiado.
TCU, Sala das Sessões, em 16 de maio de 2023.
AROLDO CEDRAZ 
Relator